臺北高等行政法院判決　　　　　　　　　　　　　　　九十年度訴字第六三○五號
　　　　　　　　　　　　　　　.
　　原　　　告　甲○○
　　訴訟代理人　丁○○
　　被　　　告　經濟部智慧財產局
　　代　表　人　蔡練生（局長）
　　訴訟代理人　丙○○
　　參　加　人　鴻海精密工業股份有限公司
　　代　表　人　乙○○
右當事人間因新型專利異議事件，原告不服經濟部中華民國九十年九月十四日經（九
○）訴字第○九○○六三二二八一○號訴願決定，提起行政訴訟，本院判決如左：
  　主  文
原告之訴駁回。
訴訟費用由原告負擔。
　　事  實
一、事實概要：原告於民國八十六年十二月八日以「連接器之結構改良」向被告（原
    經濟部中央標準局，八十八年一月二十六日改制為經濟部智慧財產局）申請新型
    專利，經被告編為第00000000號審查，准予專利。公告期間，參加人鴻
    海精密工業股份有限公司以其違反專利法第九十七條及第九十八條第二項之規定
    ，對之提起異議，案經被告審查，於九十年四月十一日以（九○）智專三（二）
    ○四○二○字第○九○八九○○○五二九號專利異議審定書為「異議成立，應不
    予專利」之處分。原告不服，提起訴願，遭決定駁回，遂提起行政訴訟。本院於
    九十一年十月二十九日開庭行準備程序，經被告陳述意見後，認有使參加人獨立
    參加訴訟之必要，爰裁定命其參加本件被告之訴訟。
二、兩造聲明：
    (一)原告聲明：請求撤銷原處分及訴願決定。
    (二)被告聲明：如主文所示。
三、兩造之爭點：系爭「連接器之結構改良」新型專利案，是否有違反專利法第九十
    七條及第九十八條第二項之規定？
    (一)原告主張：
      1.按專利法第九十七條「稱新型者，謂對物品之形狀、構造或裝置之創作或改
        良。」且須無同法第九十八條第一、二項「新型係運用申請前既有之技術或
        知識，而為熟習該項技術者所能輕易完成且未能增進功效時，雖無前項所列
        情事，仍不得依本法申請取得新型專利。」等應不予專利之情事。釋法之旨
        意，新型係對一物品之形狀、構造或裝置之創作或改良，凡於專利申請前未
        曾公開或使用，並且其空間型態之改變能增進該物品之使用功效，即得准予
        專利，並不因其所用之技術為習知者而受影響，且使用舊方法解決新問題即
        屬創新，而得符合新型專利之要件。
      2.查系爭案之專利範圍所述，係於一連接器母座兩側邊各裝設有一呈ㄣ形之支
        撐夾，且在支撐夾下方設有相對之彈性接腳，得將支撐夾下方之彈性接腳插
        裝在電路板上，再將彈性接腳之下末端焊在電路板上；其特徵在於該ㄣ形之
        支撐夾中間之水平部向下沖設有一Ｌ型固定片，而該Ｌ型固定片得黏著固定
        在電路板之上面，而得藉由Ｌ型固定片增加支撐之固定點，使連接器母座得
        穩固裝設在電路板上，以避免連接器母座在使用時產生搖動。
      3.次查引證案之異議附件二，其係為美國專利第0000000號專利案，其
        揭露有一連接器78之兩側設有支撐夾56，而該支撐夾56設有一對彈性接腳64
        ，並且相對於彈性接腳64彎折九十度之位置設有一Ｌ型接腳72。
      4.觀訴願決定書所述，主要係認為：
        (1)引證案之彈性接腳與Ｌ型接腳係由一金屬板件一體沖設而成，並呈互相垂
          直之設置方式具有相對之優點，如引證案於發明摘要中所述，可有效地阻
          止連接器在所有不同之垂直方向上相對於印刷電路板而移位；而系爭案之
          Ｌ型固定片係自支撐夾中間之水平部向下沖設，其寬度受限於支撐夾之間
          隙寬度，故其機械強度相對較弱而不能提供與引證案相當之支撐力；此外
          ，系爭案之支撐夾與Ｌ型固定片係併排設置，因而不能有效阻止連接器在
          前後方向上相對於印刷電路板而移位。
        (2)另在所須使用之印刷電路板面積方面，如引證案圖四所示者，其所增加之
          面積有限，由於引證案中Ｌ型接腳之腳部所佔面積較大，顯示其可與電路
          板形成相對較大之粘著固定區域，因而可提供較佳之定位功效；反觀，系
          爭案中Ｌ型固定片之腳部佔用面積雖然較小，但其對應之粘著固定力亦較
          小，尚難因此謂其具進步性。
        (3)引證案與系爭案之結構雖略有不同，但所運用之技術手段係屬相同，且二
          者在相關構造上之差異，正突顯出引證案具有更深入之技術考量，具有較
          佳之機械強度，並可產生較佳之定位功效；系爭案僅單純地引入習知之Ｌ
          型固定片，並無技術手段上之創新，且未能增進功效，自不具進步性。
      5.然該引證案所揭露之構造，其與系爭案之整體結構並不相同，茲將兩者之不
        同處比較說明如下：
        (1)該引證案之支撐夾56係於一板片上並排形成一對彈性接腳64及Ｌ型接腳72
          ，然後彎折九十度，使該彈性接腳64及Ｌ型接腳72垂直相對九十度；而系
          爭案係於ㄣ形之支撐夾中間之水平部向下沖設有一Ｌ型固定片，使該Ｌ型
          固定片成形於兩彈性接腳之間，故兩者之結構不同。
        (2)該引證案之彈性接腳64及Ｌ型接腳72係先沖壓成形再彎折，故必須二次加
          工；而系爭案僅須一次加工即可成形，因此系爭案較引證案更具有進步性
          。
        (3)該引證案之支撐夾56上之彈性接腳64及Ｌ型接腳72係為併排，因此其所佔
          用之材料面積較大；而系爭案之Ｌ型固定片係成型在兩彈性接腳之間，而
          藉由原本必須沖除之廢料形成Ｌ型固定片，因而其所佔用之面積較小；若
          以相同單位材料來說，一個引證案之支撐夾56得作兩個系爭案之ㄣ形支撐
          夾，簡單來說，即可節省一半之成本，因此系爭案在製造上較為省料而可
          降低生產成本，故系爭案較引證案更具有進步性。
        (4)該引證案之支撐夾56上之彈性接腳64及Ｌ型接腳72係呈九十度直立排列，
          故該彈性接腳64及Ｌ型接腳72在電路板PCB上亦必須相對九十度，而由於
          位置相差九十度，故在電路板PCB上相對地即佔用較大之使用面積，故無
          法達到縮小使用電路板PCB面積之目的；而系爭案之Ｌ型固定片係成型在
          兩彈性接腳之間，使該Ｌ型固定片焊在電路板PCB上之位置也限於在兩彈
          性接腳後方之位置，故可避免擴張使用電路板PCB之使用面積，因而得以
          達到縮小使用電路板PCB面積之目的；因此系爭案在使用效果上較引證案
          更具有進步性。
        (5)該引證案之支撐夾56上之Ｌ型接腳72係位在彈性接腳64側邊，故該Ｌ型接
          腳72係偏心設置，所以其裝設在電路板上時較不穩固；而系爭案之Ｌ型固
          定片係於ㄣ形之支撐夾中間之水平部，而位在兩彈性接腳之間，因此其裝
          設在電路板上時較為穩固，故系爭案較引證案更具有進步性。
      　(6)由上所述可之，系爭案並無違反專利法第九十八條第二項之規定，理應撤
          銷原處分發回重審，並准予系爭案新型專利才是。
      6.再者，被告於訴願答辯中辯稱「系爭案之Ｌ型固定片係自支撐夾中間之水平
        部向下沖設，其寬度受限於支撐夾之間隙寬度，故其機械強度相對較弱而不
        能提供與引證案相當之支撐力。」然如前所述，該引證案之支撐夾56之Ｌ型
        接腳72係位在彈性接腳64側邊，故該Ｌ型接腳72係偏心設置，其裝設在電路
        板上時較不穩固，如何有較佳之機械性質？而系爭案之Ｌ型固定片係於ㄣ形
        之支撐夾中間之水平部，且位在兩彈性接腳之間，使該Ｌ型固定片與兩彈性
        接腳形成一矩形相對之構造，如此即可防止其前後晃動，並非如被告辯稱「
        不能有效阻止連接器在前後方向上相對於印刷電路板而移位」之情況。又被
        告辯稱引證案之Ｌ型接腳之腳部所佔面積較大，可與電路板形成相對較大之
        粘著固定區域，因而可提供較佳之定位功效；但該Ｌ型接腳之腳部僅用於固
        定用，並非用以承載重量，其所佔之面積大僅會佔用電路板之面積，而降低
        電路板面積之應用；且連接器上尚有更多數之連接器端子，用以固定的話，
        可藉由多數之端子達成，而該Ｌ型接腳係用以支撐固定，其末端之腳部面積
        大，並無法有效達成更佳之定位效果。因此，被告模糊比對之態度審查顯然
        有所偏頗，而有失公允，理應撤銷原處分發回重審，並准予系爭案新型專利
        才是。
      7.綜合以上所述，被告以系爭案所運用之技術與引證案相同為由，而作成異議
        成立之處分明顯有失偏頗，且該系爭案之結構較引證案更具有進步性，並無
        專利法第九十八條第二項不予專利之情事。
    (二)被告主張：
      1.起訴狀理由所述在強調系爭案與引證案之整體結構不相同，惟此並非本事件
        所應論究之重點所在，因系爭案係以不具進步性而被異議成立，並非新穎性
        之故。而在所運用之技術或知識上，引證案如同系爭案一樣亦在一金屬板片
        上一體沖設一彈性接腳58、64及Ｌ型接腳72，其間所運用之技術手段或知識
        仍係相同者；但相較之下，系爭案在三度空間之各方向上定位該連接器之功
        效上並未有所增進，故不具有進步性。上述理由中有關系爭案在功效上之論
        述並非事實；在加工程序上，系爭案中之彈性接腳21與Ｌ型固定片221在沖
        孔後分別需要各二次合計共四次之彎折加工，而引證案在沖孔後全部只須二
        次之彎折加工即可。此外引證案中彈性接腳58由其說明書之圖四可知，其實
        際上並未佔用連接器之表面可使用之面積，且其延伸方向直接與插接方向平
        行，因而可提供較系爭案者之二次彎折加工之結構更強之支撐機構強度，以
        抗拒對接連接器在插拔時產生應力；此外引證案中該Ｌ型接腳72更進一步強
        化上述支撐強度，除了如系爭案所述在電路板之上下方向提供定位之外，該
        Ｌ型接腳72在連接器之橫向具有相對較大之延伸寬度，因而可提供在該方向
        上更大之支撐定位強度，此均是系爭案所不及者。另理由中所述之系爭案所
        用之材料較省並非事實，引證案之機械結構學之設計較佳，其實際之材料成
        本不必然較高，但其產生之支撐定位之功效卻因而大幅提升；起訴狀此部分
        之主觀且無依據之論述恰與事實相左，形成謬論。
      2.引證案中Ｌ型接腳與彈性接腳實際佔用電路板之面積在結構條件上與系爭案
        相當；但其中之Ｌ型接腳可視需要而彈性調整，系爭案相較之下其Ｌ型固定
        片之寬度受限於其彈性接腳之間距，並無引證案上述結構設計上之優點。
      3.在結構設計上，系爭案形同一高挑之造型，而引證案則是一穩固之馬步架勢
        ，兩者在支撐定位之穩定性之優劣是顯而易知者。綜上所述，被告原處分並
        無違法。
    (三)參加人經合法通知未曾到場，亦未提出書狀作何陳述。
    理  由
一、按凡對物品之形狀、構造或裝置之創作或改良，而可供產業上利用者，得依法申
    請取得新型專利，固為專利法第九十七條及第九十八條第一項所明定。惟其新型
    如係運用申請前既有之技術或知識，而為熟習該項技術者所能輕易完成且未能增
    進功效時，仍不得依法申請取得新型專利，復為同法第九十八條第二項所明定。
二、本件系爭第00000000號「連接器之結構改良」新型專利案，係於一連接
    器母座兩側邊各裝設一ㄣ形之支撐夾，該支撐夾下方設有相對之彈性接腳用以插
    焊在電路板上；其特徵在於：該支撐夾中間水平部向下沖設一Ｌ型固定片用以粘
    固在電路板上，以穩固該連接器母座。參加人所舉引證案即異議證據附件二，為
    一九九七年（民國八十六年）五月二十日公告之美國第0000000號專利案
    。被告以引證案之印刷電路板表面裝設之電連接器之母座兩側邊亦有支撐夾，係
    由金屬材質一體成型，並設有一對彈性接腳用以插入嵌夾於電路板之安裝孔，該
    支撐夾亦設有Ｌ型接腳可用以焊固於電路板上；與系爭案相較，兩案之實際構形
    雖稍有差異，但引證案之設計目的、實質構形之技術手段及產生之功效均與系爭
    案相同，系爭案在構形上之差異並無技術手段上之創新，且其Ｌ形固定片之構形
    受限制，其有效機械強度相對較小，故未能增進功效，不具進步性，乃為異議成
    立，應不予專利之處分。原告不服，提起訴願，遭決定駁回，遂提起行政訴訟。
    其主張略以：系爭案與引證案之整體結構不相同；引證案之彈性接腳及Ｌ型接腳
    係先沖壓成形再彎折，必須二次加工，而系爭案僅須一次加工即可成形，因此較
    引證案更具進步性；又引證案之支撐夾上的彈性接腳及Ｌ型接腳係呈九十度直立
    排列，在電路板上佔用較大之使用面積，而系爭案Ｌ型固定片係使用原本必須沖
    除之廢料，成型於兩彈性接腳之間，因此所佔用之面積較小，在製造上較為省料
    而可降低成本；另引證案之支撐夾上之Ｌ型接腳係位在彈性接腳側邊，該Ｌ型接
    腳係偏心設置，故其裝設在電路板上時較不穩固，而系爭案之Ｌ型固定片係於ㄣ
    形之支撐夾中間之水平部，而位在兩彈性接腳之間，因此其裝設在電路板上時較
    為穩固，故系爭案較引證案更具有進步性，並無專利法第九十八條第二項不予專
    利之情事云云。
三、經查，引證案之彈性接腳與Ｌ型接腳係由一金屬板件一體沖設而成，並呈互相垂
    直者，該互相垂直之設置方式具有相對之優點，如引證案於發明摘要中所述，可
    有效地阻止連接器在所有不同之垂直方向上相對於印刷電路板而移位；而系爭案
    之Ｌ型固定片係自支撐夾中間之水平部向下沖設，其寬度受限於支撐夾之間隙寬
    度，故其機械強度相對較弱而不能提供與引證案相當之支撐力；又系爭案之支撐
    夾與Ｌ型固定片係併排設置，因而不能有效阻止連接器在前後方向上相對於印刷
    電路板而移位。另在所須使用之印刷電路板面積方面，如引證案圖四所示者，其
    所增加之面積甚為有限，由於引證案中Ｌ型接腳之腳部所佔面積較大，顯示其可
    與電路板形成相對較大之粘著固定區域，因而可提供較佳之定位功效；反觀，系
    爭案中Ｌ型固定片之腳部佔用面積雖然較小，但其對應之粘著固定力亦較小，尚
    難因此謂其具進步性。此外，系爭案中之彈性接腳與Ｌ型固定片在沖孔後分別需
    要各二次合計共四次之彎折加工，而引證案在沖孔後全部只須二次之彎折加工即
    可；又引證案之機械結構學之設計較佳，其實際之材料成本不必然較高，但其產
    生之支撐定位之功效卻因而大幅提升；原告訴稱系爭案較引證案在加工程序上為
    簡單，在材料成本上為節省云云，與事實不符，並非可採。綜上所述，引證案與
    系爭案之結構雖略有不同，但所運用之技術手段係屬相同，且二者在相關構造上
    之差異，正突顯出引證案具有更深入之技術考量，具有較佳之機械強度，並可產
    生較佳之定位功效；系爭案僅單純地引入習知之Ｌ型固定片，並無技術手段上之
    創新，且未能增進功效，自不具進步性。從而，被告所為本件異議成立，應不予
    專利之處分，揆諸首揭法條規定，洵無違誤，訴願決定予以維持，亦無不合。原
    告仍執前詞，訴請撤銷，為無理由，應予駁回。
據上論結，本件原告之訴為無理由，依行政訴訟法第九十八條第三項前段，判決如主
文。
中　　　華　　　民　　　國　　九十一　　年　　 十二 　　月　　 十八 　　日
                           臺 北 高 等 行 政 法 院  第二庭
           　　　　　　　　　　　　　　　　　審判長 法　官  徐瑞晃
           　　　　　　　　　　　　　　　　　　　　 法　官  吳慧娟
           　　　　　　　　　　　　　　　　　　　　 法　官  李得灶
右為正本係照原本作成。
如不服本判決，應於送達後二十日內向本院提出上訴狀並表明上訴理由，如於本判決
宣示後送達前提起上訴者，應於判決送達後二十日內補提上訴理由書（須按他造人數
附繕本）。
中　　　華　　　民　　　國　　九十一　　年　　 十二 　　月　　 十九 　　日
            　　　　　　　　　　　　　　    　      書記官  陳清容
